【裁判字號】    92,重訴,1569
【裁判日期】    921230
【裁判案由】    返還無權佔有物
【裁判全文】
臺灣臺北地方法院民事判決                      九十二年度重訴字第一五六九號
    原      告  司法院
    法定代理人  乙○○
    訴訟代理人  黃虹霞律師
    被      告  甲○○
右當事人間請求返還無權佔有物事件，本院民國於九十二年十二月十五日言詞辯論終
結，判決如下：
    主  文
被告應遷離門牌號碼台北市○○○路○段七十六巷二弄三號房屋如附圖Ａ、Ｂ部分，
將該房屋返還原告。
被告應遷離本判決第一項房屋之基地即坐落台北市○○區○○段三小段四四二號及四
四三號地號土地如附圖Ｂ、Ｃ、Ｄ部分，將該土地返還原告及其他共有人全體，並由
原告代位受領。
被告應給付原告自民國八十七年十二月十五日起至被告遷離返還本判決第一項房屋之
日止，按每年新台幣柒拾陸萬參仟捌佰肆拾壹元予原告及其他共有人全體，並由原告
代位受領。
訴訟費用由被告負擔。
本判決第一項於原告提供新台幣陸佰柒拾壹萬參仟元、本判決第三項於原告以新台幣
壹佰貳拾柒萬仟元供擔保後，得假執行。
    事  實
甲、原告方面：
壹、聲明：
一、被告應遷離台北市○○○路○段七十六巷二弄三號房屋如附圖Ａ、Ｂ部分，將該
    房屋返還原告。
二、先位聲明：
（一）被告應遷離第一項房屋之基地即坐落台北市○○區○○段三小段四四二及四四
      三地號土地如附圖Ｂ、Ｃ、Ｄ部分，將該土地返還原告。
（二）自準備書狀繕本送達被告之日回溯滿五年之日起至被告遷離返還前述房屋、土
      地之日止，被告應按每年新台幣（下同）七十六萬三千八百四十一元計算給付
      損害金與原告。
    備位聲明：
（一）被告應遷離第一項房屋之基地即坐落台北市○○區○○段三小段四四二及四四
      三地號土地如附圖Ｂ、Ｃ、Ｄ部分，將該土地返還原告及該土地之其他共有人
      全體，並由原告代位受領。
（二）自準備書狀繕本送達被告之日回溯滿五年之日起至被告遷離返還前述房屋、土
      地之日止，被告應按每年新台幣七十六萬三千八百四十一元計算給付損害金與
      原告及其他共有人全體，並由原告代位受領。
貳、陳述：
一、坐落台北市○○區○○段三小段四四二及四四三地號兩筆土地，於民國六十七年
    重測前原地號為台北市大安區○○○段五六五之六地號（於重測後分割為上開兩
    筆地號，下稱系爭土地），係原告於四十三年間全筆購買，於六十九年間經訴請
    出賣人為所有權移轉登記，七十五年間獲得勝訴確定判決，將其中應有部分
    11586/14400移轉登記與中華民國所有，並以原告為管理機關（其餘應有部分
    144000分之2914，即原出賣人黃純及黃海生二人部分，則尚未完成所有權移轉登
    記手續），故原告以系爭土地應有部分管理機關之地位，依最高法院五十一年台
    上字第二六八０號判例得對無權占有上開土地之第三人行使民法第七百六十七條
    之所有物返還求權及排除侵害請求權。
二、因原告於四十三年間買受本件土地全部後，即受本件土地之占有移轉，故原告本
    於本件土地全部之占有人之地位，依民法第九百六十二條規定，亦得對於無權占
    有上開土地之第三人行使占有物返還請求權及排除侵害請求權。此外，本件土地
    上有門牌號碼為台北市○○○路○段七十六巷二弄三號（下稱系爭土地）及同址
    五號戶房屋，該兩戶房屋為原告所有之宿舍。原告亦得本於民法第七百六十七條
    房屋所有物返還請求權及民法第九百六十二條房屋占有人占有物返還請求權，亦
    得對無權占有上開門牌號碼台北市○○○路○段七十六巷二弄三號房屋（五號房
    屋及其基地與本件爭議無涉）之第三人請求返還該三號房屋及請求排除其對三號
    房屋之占有。
三、原告曾將本件房屋分配與當時原告會計長吳志廉先生，作為眷屬宿舍，吳志廉先
    生及其配偶分別於五十三年及六十七年均身故，依行政院人事行政局八十六年八
    月七日（86）局住福字第二六九二二號函釋及行政院八十八年十二月十四日修正
    發布之「中央各機關學校國有眷舍房地處理辦法」第三條第二項規定，公有眷舍
    之合法
    則非公有眷舍之合法
    即屬無權占有之第三人，依前一、二之說明，原告得以本件全部土地占有人，本
    件土地應有部分所有權人及本件房屋所有人及占有人之地位請求排除侵害，返還
    土地及房屋。
四、被告非本件房屋原配住人吳志廉先生之父母、配偶或未成年子女，而係故吳志廉
    先生之孫吳迺生之前配偶（係七十七年四月四日與吳迺生結婚），因而於八十年
    十二月十七日遷入本件房屋，但似又即將
    三七三巷九號二樓，於八十一年二月十日與吳迺生離婚，再於八十六年四月二十
    八日以實際居住為由，獲戶政單位准其將
    部分，其餘房屋原由吳迺生之母占有，已經原告收回，故依前說明，被告係無權
    占有本件房屋土地之第三人，爰本於土地全部之占有人、本件土地分別共有人之
    地位及本件房屋全部所有權人、占有人之地位，依民法第七百六十七條及第九百
    六十二條規定請求告遷讓返還土地及房屋。又因土地部分，原告為全部土地之占
    有人，原告以全部土地占有人之地佔，原告得請求被告將本件土地之占有全部返
    還原告如訴之聲明二、先位聲明。但就為土地之分別共有人部分言，或認原告只
    能依民法第八百二十一條為共有人全體為請求，茲為週全計，故退步言之，僅聲
    明備位請求返還全體共有人及由原告代位受領如訴之聲明二、備位聲明部分。
五、原告不自動搬遷，經原告祕書處以九十一年一月七日函限於九十一年一月十五日
    前遷離而仍不自動搬遷，原告曾於九十一年四月一日向貴院聲調解，亦無法成立
    調解。另原告為避免爭訟，再於九十一年十月三十日以（九一）處祕二字第二八
    二八四號要求被告於九十一年十一月十五日前自動搬遷，被告仍不置理。
六、被告係無權占有人，原告不論依侵權行為或不當得利規定，均得請求被告給付相
    當之損害金。損害金計算方式：
（一）按相當土地法第九十七條規定（土地法第一百零五條準用第九十七條）租金額
      計算給付損害金。
（二）１複丈成果圖編號Ａ部分四五一地號為第三人所有，非中華民國所有，亦非以
        原告為管理機關。
      ２複丈成果圖編號Ｂ、Ｃ、Ｄ部分占用面積共147㎡(53+91+3=147)
        每平方公尺申報地價51,962元×147㎡×10％≒763,841元
        每年損害金為七十六萬三千八百四十一元。
參、證據：提出台北市○○區○○段三小段四四二及四四三地號土地登記簿謄本各一
    份、本件房屋稅籍資料影本一份、吳志廉先生及其配偶除戶謄本兩份、行政人事
    行政局公布之「中央各機關學校國有眷舍房地處理辦法」影本二份、被告在本件
    房屋及台北縣永和市○○路
    本一份、原告調解聲請狀及調解不成立證明各一份、原告祕書處九十一年十月三
    十日以（九一）處祕二字第二八二八四號函及回執影本各一份為證，並聲請本院
    囑託台北市大安地政事務所製作土地複丈成果圖。
乙、被告方面：
壹、聲明：駁回原告之訴。
貳、陳述：系爭房屋雖非被告本人所有人，但係原告配予公公吳志廉及被告之配偶吳
    迺生，其二人均已過世，現只有被告一人，不知道要搬至何處。原告何以不於幾
    年前追究返還房屋，反到現在才追究，而系爭土地有六個地主，其他地主都不向
    被告請求返還，原告卻向被告起訴，自非有理，被告決定不搬遷等語，資為抗辯
    。
    理  由
一、本件原告起訴主張：系爭土地係原告於四十三年間全筆購買，於七十五年間訴請
    出賣人為所有權移轉登記獲得勝訴確定判決，將其中應有部分11586/14400移轉
    登記與中華民國所有，並以原告為管理機關，系爭土地上有兩戶房屋，上開兩戶
    房屋為原告所有之宿舍，原告曾將本件房屋分配與當時原告之會計長吳志廉，作
    為眷屬宿舍，吳志廉及其配偶分別於五十三年及六十七年身故，而被告不屬行政
    人事行政局所發布之「中央各機關學校國有眷舍房地處理辦法」規定之合法
    人，係無權占有人，爰依民法第七百六十七條或第九百六十二條規定，請求被告
    返還系爭房屋還如附圖Ａ、Ｂ所示，系爭土地部分亦依上開規定，先位請求被告
    返還土地予原告，如先位請求不成立，則依民法第八百二十一條規定備位請求返
    還土地予原告及全體共有人，又被告受有相當於租金之不當利益，另依民法第一
    百七十九條不當得利或民法第一百八十四條侵權行為損害賠償規定，請求被告自
    準備書狀繕本送達被告翌日起回溯五年至被告返還系爭房屋止，按每年七十六萬
    三千八百四十一元之損害金。
    被告則以：被告雖非系爭房地所有人，為原告配予被告之公公吳志廉，但吳志廉
    及被告配偶吳迺生已經身故，現在剩下被告一人，其他土地共有人不向被告請求
    返還，反由原告追究被告返還土地及賠償，係對被告加害等語，資為抗辯。
二、原告主張系爭房屋及土地為其所有，為被告無權占有之事實，已據其提出與所述
    相符之土地登記簿謄本、房屋稅籍資料影本一份、吳志廉及其配偶除戶謄本兩份
    、行政人事行政局公布之「中央各機關學校國有眷舍房地處理辦法」影本二份、
    被告在本件房屋及台北縣永和市○○路
    七日函影本一份、原告調解聲請狀及調解不成立證明各一份、原告祕書處九十一
    年十月三十日以（九一）處祕二字第二八二八四號函及回執影本各一份為證，亦
    經本院勘驗現場，並囑託台北市大安地政事務所土地複丈成果圖為證。被告對此
    並未爭執，亦未提出有權占有系爭房地之證明，應認原告之主張為可採信。
三、按所有人對於無權占有或侵奪其所有物者，得請求返還之，民法第七百六十七條
    前段著有規定。查被告為系爭房屋及土地現占有人，有本院勘驗筆錄附卷可證，
    被告對無權占有事實並未否認，依前開規定，被告請求原告應返還系爭房屋，自
    屬有據。
四、次按各共有人對於第三人，得就共有物之全部，為本於所有權之請求，但回復共
    有物之請求，僅得為共有人全體之利益為之，民法第八百二十一條定有明文，又
    前揭規定所稱本於所有權之請求，係指民法第七百六十七條所規定之物權的請求
    權而，故對於無權占有或侵奪共有物者，請求返還共有物之訴，得由共有人中之
    一人單獨提起，惟依前揭但書規定，應請求判決命被告向共有人全體返還共有物
    ，最高法院二十八年上字第二三六一號判例可資參照。查系爭二筆土地，原告之
    應有部分均為11586/14400，有土地登記謄本可證，而系爭房屋占有土地如附圖
    Ｂ、Ｃ、Ｄ所示，其基地即為系爭二筆土地之一部，由原告與其他共有人所共有
    ，依前述民法第八百二十一條規定，原告自得以共有人之地位，就共有物之全部
    ，本於所有權之請求，向被告主張返還系爭土地。原告主張被告應遷離該土地，
    亦屬有據。
五、再按無法律上之原因而受利益，致他人受損害者，應返還其利益，去第一百七十
    九條前段定有明文。又無權占有他人房地，可能獲得相當於租金之利益為社會通
    常之觀念，最高法院六十一年台上字第一六九五號判例可資參照。查本件被告無
    權占有系爭房屋及土地，已如前述，被告於八十六年四月二十八日以實際居住為
    由，向戶政機關申請遷入設定
    其無權占有系爭房屋及土地，受有相當於租金之不當利益，甚為明顯。原告基於
    民法第一百七十九條規定請求被告返還相當於租金之不當利益，亦屬有據。
六、末按城市房屋之租金以不超過土地及建物申報總價額年息百分之十為限，如為租
    用基地建築房屋則準用之，土地法第九十七條、第一百零五條定有明文，又土地
    所有權人依本法所申報之地價，建築物價額依該管市、縣地政機關估定之價額，
    此觀土地法第一百四十八條、土地法施行法第二十五條、平均地權條例第十六條
    前段之著有規定。本件被告占有如附圖所示Ｂ、Ｃ、Ｄ部分，共一百四十七平方
    公尺（53+91+3=147），依系爭土地之登記謄本顯示，八十九年七月每平方公尺
    申報地價為五萬一千九百六十二元，原告無權占用土地之不當利益為每年七十六
    萬三千八百四十一元（51962×147×10%=763841）。
七、綜上所述，原告主張被告無權占有系爭房屋及土地，應為可取。從而，原告基於
    民法第七百六十七條所有物返還請求權請求被告返還系爭房屋，及依民法第八百
    二十一條請求返還系爭土地予原告及全體共有人，與依民法第一百七十九條不當
    得利規定，請求返還相當於租金之不當利益即自原告準備書狀繕本送達日即九十
    二年十二月十五日回溯五年之日即八十七年十二月十五日起至返還系爭房屋及土
    地日止，按每年七十六萬三千八百四十一元給付原告及全體共有人，由原告代受
    領，為有理由，應予准許。
八、原告基於民法第七百六十七條前段所有物返還請求權或同法第九百六十二條占有
    物返還請請求權，請求被告自系爭房屋遷離，核其意旨，應係請法院擇一訴訟標
    的判決之，本院擇一判斷之。至返還土地部分，原告依民法第七百六十七條先位
    請求返還系爭土地，如法院不予准許，則備位依民法第八百二十一條共有人回復
    請求權規定請求。惟因原告為系爭土地之共有人，兩項聲明目的同一，並非互相
    排斥，故而在此之先位備位關係，非預備合併之訴，為類似預備合併之訴，即由
    法院就原告所定聲明順序判斷之。原告係系爭土地之共有人，逾其應有部分範圍
    之土地原告亦一併請求返還，應屬民法第八百二十一條規定範疇，故而應就原告
    排定順序之備位部分判決，至先位請求部分與備位部分目的同一，自無敗訴可言
    ，附此敘明。
九、原告陳明願供擔保，請求宣告假執行，核無不合，茲酌定相當之擔保金額，予以
    准許。
十、結論：本件原告之訴為有理由，依民事訴訟法第七十八條、第三百九十條第二項
    ，判決如主文。
中      華      民      國    九十二    年      十二      月    三十    日
                    民事第三庭  法  官    李維心
正本係照原本作成
如對本判決上訴，須於判決送達後廿日內向本院提出上訴狀
中      華      民      國    九十二    年      十二      月    三十    日
                                書記官    林梅珍

司法院資訊處製作；財團法人民間司法改革基金會備份。
